【裁判字號】    97,勞簡上,11
【裁判日期】    980107
【裁判案由】    給付資遣費等
【裁判全文】
臺灣板橋地方法院民事判決            97年度勞簡上字第11號
上  訴  人  甲○○
訴訟代理人  蘇清文律師
            溫思廣律師
被上訴人    源通國際股份有限公司
法定代理人  丙○○
訴訟代理人  周金城律師
            鄒志鴻律師
上列當事人間請求給付資遣費等事件，上訴人對於中華民國97年
5 月8 日臺灣板橋地方法院三重簡易庭97年重簡字第5 號第一審
判決提起上訴，經本院於97年12月17日言詞辯論終結，判決如下
：
    主  文
上訴駁回。
第二審訴訟費用由上訴人負擔。
    事實及理由
一、上訴人主張：
  (一)先位方面：被上訴人係從事成衣設計、製造事業，公司設有
    樣品部門，上訴人自民國86年6 月3 日起即任職於該部門，
    負責樣品縫製工作。嗣於96年4 月中，被上訴人未經上訴人
    同意逕自決定將上訴人調職至大陸地區，協助公司在大陸地
    區樣品部門技術提升與樣品製作，上訴人則以其為單親家庭
    ，家中有一就讀於國小4 年級之幼子須照顧，無法配合調動
    而予以拒絕。被上訴人知悉後，遂於同年5 月5 日利用上訴
    人請假未上工之時間，召集同部門之主管葉基蘭與同事楊桂
    花、丁○○進行會談，並於會談中口頭宣布將於96年5 月31
    日將樣品部門裁撤，並終止與上訴人間之勞動契約，之後公
    司以趕工需要為由，請上訴人繼續工作至同年6 月2 日，始
    裁撤樣品部門，並於同日回收上訴人之出勤卡，拒絕繼續任
    職，足見被上訴人已依勞動基準法（下稱勞基法）第11條第
    4 款「業務性質變更，有減少勞工之必要，又無適當工作可
    供安置時」規定，終止兩造間之勞動契約，但被上訴人未依
    法給付資遣費及預告期間工資，爰依勞基法第17條及勞工退
    休金條例第12條規定，請求被上訴人給付資遣費34萬6,982
    元（勞基法第17條部分：自86年6 月3 日起至94年6 月30日
    止，共8.0833年，以平均工資每月3 萬8,200 元計，其金額
    為30萬8,782 元。勞工退休金條例部分：自94年7 月1 日起
    迄96年6 月2 日止，年資為2 年，其金額為3 萬8,200 元。
    ）併依勞基法第16條第1 項第3 款規定請求被上訴人給付預
    告期間之工資3 萬8,200 元等情。
  (二)備位方面：倘認被上訴人並未終止兩造間勞動契約關係，則
    被上訴人於96年4 月間表示欲將上訴人調職大陸，並因上訴
    人不從而於96年6 月間將上訴人服務之樣品部門裁撤（上訴
    人於96年65月始確知此一事由），顯該當勞基法第14條第1
    項第6 款所定「違反勞動契約或勞工法令，致有損害勞工權
    益之虞者」之情形，則上訴人於30日內依勞基法第14條第1
    項第6 款終止系爭勞動契約，於法自屬有據。並得依同法第
    14條第4 項準用同法第17條及勞工退休金條例第12條之規定
    ，請求被上訴人給付資遣費共34萬6,982 元等情。
  (三)上訴人於原審聲明：(1)先位方面：被上訴人應給付上訴人38
    萬5,182 元，及自起訴狀繕本送達翌日起至清償日止，按年
    息5%計算之利息。(2)備位方面：被上訴人應給付上訴人34萬
    6,982 元，及自起訴狀繕本送達翌日起至清償日止，按年息
    5%計算之利息。原審判決上訴人敗訴，上訴人不服提起上訴
    。併為上訴聲明：(1)原判決廢棄。(2)先位方面：被上訴人應
    給付上訴人38萬5,182 元，及自起訴狀繕本送達翌日起至清
    償日止，按年息5%計算之利息。(3)備位方面：被上訴人應給
    付上訴人34萬6,982 元，及自起訴狀繕本送達翌日起至清償
    日止，按年息5%計算之利息。
二、被上訴人抗辯：
  (一)先位方面：被上訴人從未因上訴人不願至大陸工作，而終止
    系爭勞動契約，亦未以要裁撤樣品部門為由，終止系爭勞動
    契約。實則被上訴人乃因經營成本考量，將承租於被上訴人
    公司營業處所樓下之樣品部分遷回被告公司營業處所。而上
    訴人原與員工楊桂花、丁○○三人共同擔任樣品部門之縫製
    工作，承前述，被上訴人因營運成本及經營策略之考量，除
    將樣品部門遷回被上訴人營業處所，並持續探詢渠等三人是
    否能短期輪流至大陸地區進行技術指導之意願外，且於經營
    策略通盤考量下，擬安排渠等或續任台灣樣品部門縫製工作
    或借重渠等技術及資歷轉任業務部門擔任業務助理，以增加
    公司競爭力，惟一切仍在運籌、協調、溝通階段，上訴人卻
    逕自執以認定被告欲片面將其調職至大陸地區工作，自96年
    6 月2 日起即未再到職，且於勞資協調期間，被上訴人一再
    表達並無終止之意，並請上訴人回來上班，然為上訴人所拒
    並執意要求被上訴人給付遣費及預告工資。惟如前述，被上
    訴人既無資遣上訴人之意，自無給付資遣費及預告工資之必
    要。至被上訴人於協商期間表明願補貼1 萬5,000 元部分，
    其前提為兩造以此條件合意終止系爭勞動契約，上訴人既不
    同意，亦不生合意終止之效力。
  (二)備位方面：另被上訴人僅徵詢上訴人調職之意願，於上訴人
    拒絕後，並未強行發佈人事調動命令，是並無上訴人所指違
    法調動之情形存在，是以上訴人執前開事由，主張依勞基法
    第14條第1 項第6 款規定終止系爭勞動契約，於法亦有未合
    ，自不得執此請求被上訴人給付資遣費。退步言之，倘認上
    訴人之請求為有理由，則被上訴人自96年6 月迄今已為上訴
    人支出健保費用共2萬1,956元，爰主張抵銷之。
  (三)併為答辯聲明：駁回上訴。
三、兩造不爭執之事項：
  (一)被上訴人係從事成衣設計、製造事業，被上訴人公司設有樣
    品部門。上訴人則自86年6 月3 日起即任職於被上訴人公司
    前開部門，負責樣品縫製工作等情，並有勞工保險被保險人
    投保資料表1 件、薪資條3 件附卷可佐。
  (二)被上訴人曾於96年4 月間徵詢上訴人是願調職至大陸地區，
    上訴人以家庭因素拒絕後，被上訴人即未再就此事徵詢上訴
    人，亦無就此部分對上訴人發佈任何人事命令等情（詳本院
    97年8月8日準備程序筆錄）。
  (三)上訴人於96年6 月7 日向台北縣政府勞工局申請協調，經於
    96年6 月26日召開協調會，兩造均有到場，未達成協議。被
    上訴人於會議中表明：公司並無資遣之意思，臺灣地區仍有
    其他業務工作可供安置上訴人等人，但上訴人等自96年6 月
    2 日之後，即未再至公司上班，公司希望上訴人等儘快回公
    司工作等情，有協調會議紀錄1份在卷可佐（詳原證2）。
  (四)上訴人於96年6 月26日發函證信函予被上訴人，以被上訴人
    未經協商任意調職至大陸廠等事由，依勞動基準法第14條第
    1 項第6 款規定，終止兩造間勞動契約關係；被上訴人於同
    年月27日收受前開存證信函等情，有存證信函（詳原證3）
    及回執（詳原審卷第92頁）各1份在卷可佐。
  (五)96年5 月5 日召開會議時上訴人不在場、證人楊桂花及丁○○則在場（彼等與上訴人同一部門）。
  (六)上訴人於96年6 月6 日、同年月7 日均有再至被上訴人公司
    打卡。
四、先位方面：
    上訴人主張：被上訴人以勞基法第11條第1 項第4 款規定通
    知上訴人於96年6 月3 日起終止兩造間勞動契約，是依同法
    第16條、第17條規定，被上訴人應給付上訴人預告工資及資
    遣費等情。惟為被上訴人所否認，此部分自應由上訴人就前
    開利己主張負舉證之責。查：
  (一)經依上訴人聲請證人楊桂花於原審到庭證稱：（你是否曾在
    被上訴人公司任職？）是的，我是在樣品室工作，自87年左
    右至96年，96年5 月初公司開會要將我們資遣，因為要結束
    樣品室，公司後來有發資遣費給我，名目應不是資遣費，數
    目雙方有約定不能說，我與上訴人是同一個部門，一起被結
    束掉，有說要去大陸幫忙，但都是別人轉述說是老闆問的，
    我們是有決定不去，決定不去後老闆說要結束樣品室，不是
    老闆說的，是有此傳言。（是告訴你要結束樣品部門？）96
    年5 月開會時老闆曾經提到，要我們去大陸不去所以要將部
    門裁撤。有說要結束樣品組，但未提到要去10樓等語（詳原
    審卷第107 、108 頁）。證人丁○○則於原審到庭證稱：公
    司說的情形是模稜兩可，有口頭提到不去大陸的人樣品室要
    結，我離職時沒有拿到任何費用，是老闆要我離職的；結束
    部門在96年5 月5 日、6 月2 日及6 月5 日會議中都有提到
    等語（詳原審卷第108、109頁）。
  (二)於本院審理時，再依上訴人聲請傳訊證人丁○○，則到庭證
    稱：（96年5 月5 日公司曾經開會，開會當天在場有哪些人
    ？）葉基蘭、楊桂花、我，就只有我們三人還有老闆丙○○
    。（情況如何？）當天丙○○告訴我們做到月底，要收回去
    了。所謂我們是指楊桂花、我、甲○○、乙○○。（開過幾
    次會？情況如何？）之後在6 月2 日有開一次會，6 月5 日
    又開一次。6 月2 日開會丙○○沒有說什麼，只是說6 月5
    日再去一次。6 月5 日開會當時有老闆、甲○○、我、楊桂
    花、乙○○都在，當天說要給我們資遣費每個月用1 萬5,00
    0 元計算，每個人都一樣，照年資算。我們不同意，在場並
    沒有人同意，我們要求資遣費以我們的薪水計算，但是老闆
    不同意，後來不歡而散。老闆也不給我們資遣單，6 月7日
    我們又去找老闆一次，叫老闆開資遣證明給我們，老闆不給
    我們還說我們死要錢。5 月5 日那天老闆說要收起來做到月
    底，要我們把工作做完，要葉基蘭通知甲○○與乙○○，通
    知他們要做到月底。6 月5 日開會時乙○○同意到大陸去，
    我們的部分是在4 月份有問過我們一次是否去大陸，後來就
    沒有再問過。（6 月5 日有無再去公司上班，公司有無通知
    你再去上班？）沒有，也沒有通知我。（所謂又收起來、要
    收回去是何意？ (提示原審2 月14日調解程序筆錄第三頁)
    原審法官問時你回答公司的說法模稜兩可，顯有矛盾。）老
    闆說這裡的開銷太大，要把臺灣的樣品部收起來。一審時模
    稜兩可是楊桂花說的，我並沒有說到什麼。（5 月5 日說要
    做到月底，這段期間公司有無與你們辦理業務移交、清點工
    作？）沒有，公司沒有作這樣的安排。（96年6 月6 日、7
    日你與上訴人是否有回去公司？出勤打卡單是否還放在原來
    位置？）那時我們覺得不對勁，所以在6 月6 日、7 日有去
    公司刷卡。本來的刷卡片已經被會計收回去，刷卡名片是我
    們自己帶著的，6 月6 、7 日我們是用舊的刷得，大約是在
    6 月2 日就把新的刷卡卡片收回去。我只有確定6 月6、7日
    我們確實是用舊的刷。（你知道妳先生有打電話給老闆？）
    有，我先生是打電話問老闆情況，但是老闆說他不知道，已
    經交給律師處理。內容大概是大家都推來推去。（6 月2 日
    最後的工作？）6 月2 日我們已經把東西就是把我們工作的
    機器、工具收起來打包，因為老闆說要送到大陸去等語。
  (三)即綜合證人楊桂花及丁○○於原審及本院準備程序中所為證
    言可悉，因此事件，一共經歷3 次開會：
    (1)96年5 月5 日公司開會時，上訴人並不在場，當天被上訴
      人負責人係稱樣品部門做到月底，就要收起來。惟所謂「
      樣品部門收起來」，與原負責該部門之員工應受資遣，要
      屬二事，雇主單純就事業部門裁撤整編，並非必然須同時
      行使勞基法第11條終止權，是即令雇主確已表明樣品部門
      要結束，及原樣品部門之員工均拒絕調職至大陸，亦非得
      執此反推被上訴人已終止兩造間勞動契約。即證人楊桂花
      、丁○○就「結束部門」逕自與「遭公司解職、資遣」二
      事混淆，始發生證詞前後反覆不一之衝突。此由證人丁○○就96年5 月5 日開會之情形明確指陳「當天丙○○告訴
      我們做到月底，要收回去了。」「5 月5 日那天老闆說要
      收起來做到月底，要我們把工作做完，要葉基蘭通知上訴
      人和乙○○，通知他們要做到月底。」等語（上訴人對證
      人前開證詞亦無爭執。詳本院97年9 月22日準備程序筆錄
      ）可悉，被上訴人所稱做到月底，應係指樣品部工作，並
      無同時表示資遣之意。
    (2)96年6 月2 日雖有開會，並未提及相關具體事項。
    (3)96年6 月5 日開會時，則上訴人、丁○○、被上訴人負責
      人、楊桂花、乙○○都在，當天說要給上訴人等3 人資遣
      費每個月用1 萬5,000 元計算，每個人都一樣，照年資算
      。我們不同意，在場並沒有人同意，我們要求資遣費以我
      們的薪水計算，但是老闆不同意，後來不歡而散等語。此
      部分乃被上訴人以「按年資及月薪1 萬5,000 元計算資遣
      費」為條件，對上訴人等3 人為合意終止勞動契約之要約
      ，然既為上訴人等3 人所拒，其要約自失其效力。並不得
      逕置其條件不論，而轉換推論為「被上訴人係依勞基法第
      11條規定為終止意思表示」。此由上訴人等3 人於96年6
      月6 日及6 月7 日均有再至被上訴人公司打卡等情，亦可
      推悉，上訴人並未認兩造間勞動契約早於96年6 月7 日前
      已經終止。
  (四)加以證人李麗卿則於原審到庭證稱：伊擔任被上訴人公司管
    理部經理，包括人事業務，上訴人原任職樣品室，已經工作
    多年……我們公司在崑山有設廠，基於成本考，有計劃新設
    樣品室，但也有考慮將臺灣樣品室合併，負責人並未明確說
    要裁撤還是合併，時間大概是去年4 、5 月左右，最後公司
    也沒有確定的決策，老闆沒有將上訴人解僱，但有請我問她
    們三人是否願意調到樓上業務部門當業務助理，徵詢意見後
    她們表示沒有意願，之後就沒有再與她們接洽處理，因為與
    公司協調後意見不一致，上訴人就沒有再回來工作；現在公
    司樣品部門已不存在，老闆請她們去業務部門當業務助理，
    但上訴人不接受，協調不成後老闆說可以做一些補貼，大概
    是按照年資，以1 年1 萬5,000 元計算，但上訴人也不同意
    ，故雙方沒有達成共識等語（詳原審卷第118 及119 頁）。
    核與於96年6 月26日兩造於台北縣政府勞工局協調時，被上
    訴人所表明：公司沒有要資遣的意思，也沒有將勞方的勞健
    保退保，臺灣仍有其他業務可供上訴人從事，公司希望勞方
    儘決回公司工作等情（有協調會議紀錄1 份附於原審卷第44
    頁）互核相符。
  (五)基上，經本院調查之結果認，勞基法第11條乃法律賦予雇主
    得單方預告終止勞動契約之權利，非謂該當於勞基法第11條
    各款要件，雇主即非行使終止權不可。本件上訴人所服務之
    樣品部門，固有裁撤整編之情形存在，惟上訴人所提出證據
    既無法證明，被上訴人曾因符勞基法第11條第4 款事由，而
    對上訴人為終止契約之意思表示等情。則上訴人進而依勞基
    法第16條、第17條規定，請求被上訴人給付預告工資及資遣
    費，於法自有未合。至雇主所提供業務部門之新職，上訴人
    是否得勝任，僅涉雇主於上訴人無法勝任時，是否依同法第
    11條第5 款事由為終止，上訴人非有正當理由，並不得拒絕
    赴任，併此敘明。
五、備位方面：
    上訴人主張：倘認被上訴人並未終止兩造間勞動契約關係，
    則被上訴人於96年4 月間表示欲將上訴人調職大陸，並因上
    訴人不從而於96 年6月間將上訴人服務之樣品部門裁撤（上
    訴人於96年6 月初始確知此一事由），顯該當勞基法第14條
    第1 項第6 款所定「違反勞動契約或勞工法令，致有損害勞
    工權益之虞者」之情形，則上訴人於30日內依勞基法第14條
    第1 項第6 款終止系爭勞動契約，於法自屬有據。並得依同
    法第14條第4 項準用同法第17條及勞工退休金條例第12條之
    規定，請求被上訴人給付資遣費共34萬6,982 元等情。查，
    承前述，兩造對於「被上訴人曾於96年4 月間徵詢上訴人是
    願調職至大陸地區，上訴人以家庭因素拒絕後，被上訴人即
    未再就此事徵詢上訴人，亦無就此部分對上訴人發佈任何人
    事命令等情。」，並無爭執。則所謂「調職至大陸地區工作
    」原僅係在協商階段，並因上訴人以家庭因素拒絕後，被上
    訴人即作罷，故本件實則並未發生「被上訴人將上訴人調職
    大陸」之情形，是以上訴人執此事由，主張被上訴人違反調
    職原則，依勞基法第14條第1 項第6 款規定終止兩造間勞動
    契約關係，並進而請求被上訴人給付資遣費，為無理由，應
    併駁回。
六、綜上所述，被上訴人既未依勞基法第11條第1 項第4 款規定
    主動終止兩造間之勞動契約，自無給付資遣費及預告期間工
    資之義務，則上訴人依勞基法第16條、第17條、勞工退休金
    條例第12條規定，為先位之聲明，請求被上訴人給付資遣費
    及預告期間工資共38萬5,182 元及自起訴狀繕本送達翌日起
    至清償日止，按年息5%計算之法定遲延利息，均為無理，應
    予駁回。又被上訴人既未非法將上訴人調職至大陸地區，則
    上訴人以被上訴人非法調職違反勞動契約或勞工法令，致有
    損害勞工權益之虞者，依勞基法第14條第1 項第6 款規定終
    止兩造間勞動契約，亦屬無據，即上訴人依勞基法第17 條
    、勞工退休金條例第12條規定，為備位之聲明，請求被上訴
    人給付資遣費34萬6,982 元及自起訴狀繕本送達翌日起至清
    償日止，按年息5%計算之法定遲延利息，亦屬無據，應併駁
    回。其假執行之聲請亦失所附麗，亦併予駁回。原審為上訴
    人敗訴之判決，並無不合。上訴意旨指摘原判決不當，求予
    廢棄改判，為無理由，應予駁回。
七、本件事證已臻明確，兩造其餘攻擊防禦方法核與判決結果不
    生影響，爰不一一論述，附此敘明。
據上論結，本件上訴為無理由，依民事訴訟法第436條之1第3項
、第449條第1項、第78條，判決如主文。
中    華    民    國    98    年    1     月     7    日
                  民事第一庭    審判長法  官  李世貴
                                      法  官  黃若美
                                      法  官  黃信滿
以上正本證明與原本無異
不得上訴
中    華    民    國    98    年    1     月     7    日
                                      書記官  林月蓉


司法院資訊處製作；財團法人民間司法改革基金會備份。
